---
format:
  clean-revealjs:
    self-contained: true
    slide-number: true
    transition: fade
    chalkboard: false
lang: es
execute:
  echo: true
  messaege: false
  warning: false
---

#  {background-color="#40666e"}

::: {style="text-align: left; padding-top: 10px; line-height: 1.3;"}
[Modelos de regresión múltiples]{style="font-size: 2.2em; font-weight: 600; color: #D49A3B; display: block; margin-bottom: 5px; line-height: 1.1;"}

[Ayudantía 07 · FAGOB 2026]{style="font-size: 1.2em; font-weight: 400; letter-spacing: 0.5px; display: block; margin-bottom: 10px;"}

[Métodos Cuantitativos para la Administración Pública]{style="font-size: 1.2em; font-weight: 400;  display: block; margin-bottom: 40px;"}

[Cristóbal Mejías · Facultad de Gobierno]{style="font-size: 1.3em; display: block; color: #D1DCE2;"} [12 de junio 2026]{style="font-size: 1.3em; display: block; margin-bottom: 15px; color: #D1DCE2;"} [[\[Repositorio de ayudantías\]](https://github.com/Cristobal-Mejias-G/metodos-cuantitativos-fagob){style="color: #cbdffa;"}]{style="font-size: 1.3em; font-weight: 400;"}
:::

## Índice {style="font-size: 1.5em;"}

### ¿Qué veremos hoy?

::: {style="font-size: 0.8em;"}
1.  Modelos de regresión múltiple
2.  Caso aplicado: regresión múltiple con CEP octubre 2025
3.  Dummys y regresión con variables categóricas
4.  Exportación de tablas
5.  Ejercicios aplicados
:::

# Modelos de regresión múltiple {background-color="#40666e"}

## {style="font-size: 1.5em;"}

### No es lo mismo que múltiples regresiones lineales simples {style="font-size: 0.9em;"}

::: {style="font-size: 0.8em;"}
El modelo de regresión múltiple estima el efecto de cada predictor mientras **controla** por los demás, lo que permite entender la contribución única de cada variable independiente al resultado, y cómo estas variables interactúan entre sí para influir en la variable dependiente.
:::


## {style="font-size: 1.5em;"}

### La fórmula general de un modelo de regresión múltiple {style="font-size: 0.9em;"}

::: {style="font-size: 0.8em;"}
$$Y = \beta_0 + \beta_1X_1 + \beta_2X_2 + \beta_3X_3 + ... + \beta_nX_n + \epsilon$$

Donde:

- $Y$ es la variable dependiente.
- $\beta_0$ es la intercepción.
- $\beta_1, \beta_2, ..., \beta_n$ son los coeficientes de regresión para cada variable independiente.
- $X_1, X_2, ..., X_n$ son las variables independientes.
- $\epsilon$ es el término de error.
:::

## {style="font-size: 1.5em;"}

### Interpretación de los coeficientes en un modelo de regresión múltiple {style="font-size: 0.9em;"}
::: {style="font-size: 0.8em;"}
- **Coeficiente ($\beta_i$)**: Representa el cambio esperado en la variable dependiente ($Y$) por cada unidad de cambio en la variable independiente ($X_i$), manteniendo constantes las demás variables independientes.
- **Signo del coeficiente**: Indica la dirección de la relación entre la variable independiente y la dependiente (positivo o negativo).
- **Magnitud del coeficiente**: Indica la fuerza de la relación entre la variable independiente y la dependiente.
:::

## {style="font-size: 1.5em;"}
### Supuestos del modelo de regresión múltiple {style="font-size: 0.9em;"}
::: {style="font-size: 0.8em;"}
1. **Linealidad**: La relación entre las variables independientes y la dependiente es lineal.
2. **Independencia**: Las observaciones son independientes entre sí.
3. **Homocedasticidad**: La varianza de los errores es constante a lo largo de los valores de las variables independientes.
4. **Normalidad**: Los errores están distribuidos normalmente.
:::

# Caso aplicado: regresión múltiple con CEP octubre 2025 {background-color="#40666e"}
## {style="font-size: 1.5em;"}
### Preparación de los datos {style="font-size: 0.9em;"}
::: {style="font-size: 0.8em;"}

```{r}
# Librerías ---------------------------------------------------

pacman::p_load(
  haven, # para importar datos en formato SPSS
  tidyverse, # para manipulación de datos
  sjmisc, # para funciones de manipulación de datos
  sjlabelled, # para manejo de etiquetas de variables y valores
  stargazer, # para tablas de regresión (stargazer)
  texreg, # para tablas de regresión (texreg)
  forcats, # para manejo de factores (variables categóricas)
  kableExtra # para tablas más bonitas
)

options(scipen = 999)  # Desactivar notificación cinetífica

base <- read_rds("output/cep95.RData")

```

:::

## {style="font-size: 1.5em;"}
### Análisis descriptivo {style="font-size: 0.9em;"}

::: {style="font-size: 0.4em;"}
```{r}
#| echo = FALSE
tabla_cep <- sjmisc::descr(base,
      show = c("label","range", "mean", "sd", "NA.prc", "n"))%>% # Selecciona estadísticos
  kable(.,"markdown" # Esto es para que se vea bien en quarto
  )

tabla_cep

```
:::

# Recodificación de variables: ¿Categorías o Dummys? {background-color="#40666e"}

## {style="font-size: 1.5em;"}
### ¿Qué ocurre si lo usamos como variable categórica? {style="font-size: 0.9em;"}

::: {style="font-size: 0.5em;"}
```{r}
# Posición política: categorías
base <- base |> 
  mutate(pos_pol_rec = case_when(pos_pol %in% c(1,2,3,4) ~ "Izquierda",
                                pos_pol %in% c(5,6) ~ "Centro",
                                pos_pol %in% c(7,8,9,10) ~ "Derecha",
                                pos_pol %in% c(-8,-9) ~ "Sin posición",))

modelo_cat <- lm(esc_delincuencia ~ pos_pol_rec, data = base)

stargazer(modelo_cat, type = "text")

```
:::

## {style="font-size: 1.5em;"}
### ¿Qué ocurre si lo usamos como variable dummy? {style="font-size: 0.9em;"}
::: {style="font-size: 0.5em;"}
```{r}

# Posición política: dummys
base <- base |> 
  mutate(
    pol_izquierda = if_else(pos_pol  %in% c(1,2,3,4), 1, 0),
    pol_centro = if_else(pos_pol %in% c(5,6), 1, 0),
    pol_derecha = if_else(pos_pol %in% c(7,8,9,10), 1, 0),
    pol_sin_posicion = if_else(pos_pol %in% c(-8,-9), 1, 0)
  )

modelo_dummy <- lm(esc_delincuencia ~ pol_izquierda + pol_derecha + pol_sin_posicion, data = base)

stargazer(modelo_dummy, type = "text")


```
:::

## {style="font-size: 1.5em;"}
### Comparación de modelos: categorías vs dummys {style="font-size: 0.9em;"}
::: {style="font-size: 0.5em;"}
```{r}
screenreg(list(modelo_cat, modelo_dummy))
```
:::

## {style="font-size: 1.5em;"}

### Sobre categorías de referencia {style="font-size: 0.9em;"}

::: {style="font-size: 0.5em;"}
```{r}
base <- base |>
  mutate(pos_pol_rec = fct_relevel(pos_pol_rec, "Izquierda")) # Fijamos Izquierda como referencia

modelo_cat_ref <- lm(esc_delincuencia ~ pos_pol_rec, data = base)

modelo_dummy_ref <- lm(esc_delincuencia ~ pol_centro + pol_derecha + pol_sin_posicion, data = base)

```
:::


## {style="font-size: 1.5em;"}
### Síntesis Categorías vs Dummys {style="font-size: 0.9em;"}
::: {style="font-size: 0.5em;"}
```{r}
screenreg(list(modelo_cat, modelo_dummy, modelo_cat_ref, modelo_dummy_ref))
```
:::

# Recodificación de variables {background-color="#40666e"}
## {style="font-size: 1.5em;"}
### Variables categóricas con más de dos categorías: ejemplo con educación {style="font-size: 0.9em;"}
::: {style="font-size: 0.6em;"}
```{r}
# Educación: categorías
base <- base |> 
  mutate(educ_rec = case_when(educacion %in% c(0,1,2,3,4) ~ "1. Media completa o inferior",
                            educacion %in% c(5,6,7) ~ "2. Universitaria incompleta\no Tecnica profesional",
                            educacion %in% c(8,9,10) ~ "3. Universitaria completa o superior",
                            TRUE ~ NA_character_))

# Educación: dummys
base <- base |> 
  mutate(
    educ_media_completa = if_else(educacion %in% c(0,1,2,3,4), 1, 0),
    educ_uni_incompleta = if_else(educacion %in% c(5,6,7), 1, 0),
    educ_uni_completa   = if_else(educacion %in% c(8,9,10), 1, 0)
  )
```
:::

## {style="font-size: 1.5em;"}
### Tratamiento: Preferencia por la democracia 
::: {style="font-size: 0.6em;"}
```{r}

# Preferencia por la democracia: categorías
base <- base |> 
  mutate(pref_dem_rec = case_when(democracia == 1 ~ "1. Democracia es preferible a cualquier otra forma de gobierno",
                                democracia == 2 ~ "2. En algunas circunstancias, un gobierno autoritario puede ser preferible a uno democrático",
                                democracia == 3 ~ "3. A la gente como uno, le da lo mismo un régimen democrático que uno autoritario",
                                TRUE ~ NA_character_))

# Preferencia por la democracia: dummys
base <- base |>
  mutate(
    pref_democracia = if_else(democracia == 1, 1, 0),
    pref_autoritarismo = if_else(democracia == 2, 1, 0),
    pref_indiferente = if_else(democracia == 3, 1, 0)
  )
```
:::

## {style="font-size: 1.5em;"}
### Tratamiento: Líder autoritario
::: {style="font-size: 0.6em;"}
```{r}
# Líder autoritario: categorías
base <- base |> 
  mutate(lider_autoritario_rec = case_when(lider_autoritario %in% c(1,2) ~ "1. Apoyo líder fuerte sin congreso ni elecciones",
                                lider_autoritario %in% c(3,4) ~ "2. Rechazo líder fuerte sin congreso ni elecciones",
                                TRUE ~ NA_character_))
    
# Líder autoritario: dummys
base <- base |> 
  mutate(
    apoyo_lider_autoritario = if_else(lider_autoritario %in% c(1,2), 1, 0),
    rechazo_lider_autoritario = if_else(lider_autoritario %in% c(3,4), 1, 0)
  )
```
:::

## {style="font-size: 1.5em;"}
### Tratamiento: Religiosidad
::: {style="font-size: 0.6em;"}
```{r}

# Aborto: categorías
base <- base |> 
  mutate(aborto_rec = case_when(aborto == 1 ~ "1. El aborto debe estar siempre prohibido",
                                aborto == 2 ~ "2. El aborto sólo debe estar permitido en casos especiales",
                                aborto == 3 ~ "3. El aborto debe ser una opción para las mujeres, en cualquier caso",
                                TRUE ~ NA_character_))

# Aborto: dummys
base <- base |> 
  mutate(aborto_prohibido = if_else(aborto == 1, 1, 0)) |> 
  mutate(aborto_casosespeciales = if_else(aborto == 2, 1, 0)) |> 
  mutate(aborto_libre = if_else(aborto == 3, 1, 0))

# Eutanasia: categorías
base <- base |> 
  mutate(eutanasia_rec = case_when(eutanasia == 1 ~ "1. La eutanasia debe estar siempre permitida",
                                eutanasia == 2 ~ "2. La eutanasia sólo debe estar permitida en casos especiales",
                                eutanasia == 3 ~ "3. La eutanasia no debe estar nunca permitida",
                                TRUE ~ NA_character_))

# Eutanasia: dummys
base <- base |> 
  mutate(eutanasia_permitida = if_else(eutanasia == 1, 1, 0)) |> 
  mutate(eutanasia_casosespeciales = if_else(eutanasia == 2, 1, 0)) |> 
  mutate(eutanasia_prohibida = if_else(eutanasia == 3, 1, 0))
```
:::

## {style="font-size: 1.5em;"}
### Tratamiento: Confianza en el Estado
::: {style="font-size: 0.5em;"}
```{r}
# Confianza en el Estado: 
base <- base |> 
  mutate(
    across(
      c(confianza_justicia, confianza_congreso, confianza_gobierno),
      ~ sjmisc::rec(., rec = "1=4; 2=3; 3=2; 4=1; else=NA"),
      .names = "{.col}_recode"
    )
  ) |> 
  mutate(
    across(
      c(confianza_justicia_recode, confianza_congreso_recode, confianza_gobierno_recode),
      ~ sjlabelled::set_labels(., labels = c("Nada de confianza" = 1, "Poca confianza" = 2, "Bastante confianza" = 3, "Mucha confianza" = 4))
    )
  ) |> 
mutate(
    esc_confianza_estado2 = confianza_justicia_recode + confianza_congreso_recode + confianza_gobierno_recode,
    esc_confianza_estado2 = esc_confianza_estado2 - 2
  ) |> 
  set_labels(
    esc_confianza_estado2,
    labels = c("Nada de confianza" = 1, "Mucha confianza" = 10)
  ) |> 
  var_labels(
    esc_confianza_estado2 = "Escala de Confianza en el Estado"
  )
```
:::

## {style="font-size: 1.5em;"}
### Análisis descriptivo: variables recodificadas {style="font-size: 0.9em;"}
::: {style="font-size: 0.2em;"}
```{r}
#| echo = FALSE
tabla_cep2 <- sjmisc::descr(base,
      show = c("label","range", "mean", "sd", "NA.prc", "n"))%>% # Selecciona estadísticos
  kable(.,"markdown" # Esto es para que se vea bien en quarto
  )

tabla_cep2

```
:::


## {style="font-size: 1.5em;"}
### Tratamiento NA {style="font-size: 0.9em;"}
::: {style="font-size: 1.5em;"}

```{r}
base <- na.omit(base)
```
:::

# Tablas {background-color="#40666e"}

## {style="font-size: 1.5em;"}
### Estrategia: construcción de modelos anidados {style="font-size: 0.9em;"}

::: {style="font-size: 0.6em;"}
Una práctica habitual en regresión múltiple es construir modelos **anidados**: se parte de un modelo simple y se van incorporando predictores de forma progresiva. Esto permite evaluar:

- Cómo cambian los coeficientes al agregar controles.
- Si las nuevas variables mejoran la capacidad explicativa del modelo (R²).
- Si el efecto de una variable es robusto o desaparece al controlar por otras.

En este ejemplo la variable dependiente es `esc_delincuencia` (Preferencia: Garantizar libertades vs. Suprimir libertades para controlar la delincuencia).
:::

## {style="font-size: 1.5em;"}
### Modelo 1: Solo posición política {style="font-size: 0.9em;"}
::: {style="font-size: 0.55em;"}
```{r}
# Modelo 1: posición política (como factor, referencia = Izquierda)
base <- base |>
  mutate(pos_pol_rec = fct_relevel(pos_pol_rec, "Izquierda"))

modelo1 <- lm(esc_delincuencia ~ pos_pol_rec, data = base)

screenreg(modelo1)
```
:::

## {style="font-size: 1.5em;"}
### Modelo 2: Agregamos educación {style="font-size: 0.9em;"}
::: {style="font-size: 0.55em;"}
```{r}
# Modelo 2: posición política + educación
base <- base |>
  mutate(educ_rec = fct_relevel(educ_rec, "1. Media completa o inferior"))

modelo2 <- lm(esc_delincuencia ~ pos_pol_rec + educ_rec, data = base)

screenreg(modelo2)
```
:::

## {style="font-size: 1.5em;"}
### Modelo 3: Agregamos actitudes políticas {style="font-size: 0.9em;"}
::: {style="font-size: 0.55em;"}
```{r}
# Modelo 3: posición política + educación + líder autoritario + preferencia democracia
modelo3 <- lm(esc_delincuencia ~ pos_pol_rec + educ_rec +
                apoyo_lider_autoritario + pref_autoritarismo + pref_indiferente,
              data = base)

screenreg(modelo3)
```
:::

## {style="font-size: 1.5em;"}
### Comparación de los tres modelos {style="font-size: 0.9em;"}
::: {style="font-size: 0.55em;"}
```{r}
screenreg(list(modelo1, modelo2, modelo3),
          custom.model.names = c("M1: Pos. política",
                                 "M2: + Educación",
                                 "M3: + Actitudes políticas"))
```
:::

## {style="font-size: 1.5em;"}
### Tabla HTML con `sjPlot` {style="font-size: 0.9em;"}
::: {style="font-size: 0.6em;"}
```{r}
#| eval: false
sjPlot::tab_model(
  modelo1, modelo2, modelo3,
  dv.labels = c("M1", "M2", "M3"),
  pred.labels = c(
    "Intercepto",
    "Centro (ref: Izquierda)", "Derecha", "Sin posición",
    "Educ. universitaria incompleta/técnica (ref: Media o inferior)",
    "Educ. universitaria completa o superior",
    "Apoyo líder autoritario",
    "Preferencia autoritarismo (ref: Democracia)",
    "Indiferencia régimen"
  ),
  show.ci = FALSE,
  title = "Modelos de regresión: Preferencia por suprimir libertades para controlar delincuencia"
)
```
:::

##

::: {style="font-size: 0.6em;"}
```{r}
#| results: asis
#| echo: false
sjPlot::tab_model(
  modelo1, modelo2, modelo3,
  dv.labels = c("M1", "M2", "M3"),
  pred.labels = c(
    "Intercepto",
    "Centro (ref: Izquierda)", "Derecha", "Sin posición",
    "Educ. universitaria incompleta/técnica (ref: Media o inferior)",
    "Educ. universitaria completa o superior",
    "Apoyo líder autoritario",
    "Preferencia autoritarismo (ref: Democracia)",
    "Indiferencia régimen"
  ),
  show.ci = FALSE,
  title = "Modelos de regresión: Preferencia por suprimir libertades para controlar delincuencia"
)
```
:::


## {style="font-size: 1.5em;"}
### Lectura e interpretación {style="font-size: 0.9em;"}

::: {style="font-size: 0.6em;"}
**¿Qué observamos al comparar los tres modelos?**

- En M1, la posición política de derecha se asocia positivamente con la preferencia por suprimir libertades, en relación con quienes se ubican a la izquierda.
- Al agregar educación (M2), el efecto de la posición política se mantiene, mientras que un mayor nivel educativo tiende a asociarse negativamente con la supresión de libertades.
- En M3, la preferencia por el autoritarismo y la indiferencia frente a la democracia son predictores con efecto positivo y estadísticamente significativo.
- Nótese cómo el R² ajustado aumenta progresivamente: agregar variables mejora la capacidad explicativa del modelo.
:::

# Ejercicios aplicados {background-color="#40666e"}

## {style="font-size: 1.5em;"}
### Ejercicio 1: Conceptual {style="font-size: 0.9em;"}

::: {style="font-size: 0.6em;"}
**Responde las siguientes preguntas:**

1. ¿Cuál es la diferencia entre estimar varias regresiones simples por separado y estimar un modelo de regresión múltiple? ¿Por qué esta diferencia importa para la interpretación de los coeficientes?

2. En un modelo de regresión múltiple, ¿qué significa que el coeficiente de una variable sea estadísticamente significativo pero su magnitud sea pequeña? ¿Y al revés?

3. ¿Qué información adicional entrega el R² ajustado en comparación con el R²? ¿Por qué es relevante al comparar modelos con distinto número de predictores?

4. ¿Por qué es importante definir una categoría de referencia al incluir variables categóricas en un modelo de regresión? ¿Qué ocurre si se incluyen todas las categorías como dummies?
:::

## {style="font-size: 1.5em;"}
### Ejercicio 2: Responsabilidad económica {style="font-size: 0.7em;"}

::: {style="font-size: 0.5em;"}
**Variable dependiente:** `esc_responsabilidad`  
*Preferencia: Estado vs. Individuos como responsables del sustento económico* (escala 1–10, donde 1 = Estado responsable y 10 = Individuo responsable)

**Instrucciones:**

1. Estima tres modelos anidados incluyendo progresivamente las siguientes variables independientes:
   - **M1:** Posición política (`pos_pol_rec`, ref. = Izquierda)
   - **M2:** M1 + Educación (`educ_rec`, ref. = Media completa o inferior)
   - **M3:** M2 + Preferencia sobre el aborto (ref= `aborto_prohibido`), y preferencia sobre la eutanasia (ref= `eutanasia_prohibida`)

2. Compara los tres modelos con `screenreg()` y luego genera una tabla HTML con `sjPlot::tab_model()`.

3. Interpreta: ¿Cómo se relacionan las actitudes sobre aborto y eutanasia con la preferencia por responsabilidad individual frente al Estado? ¿El efecto de la posición política se mantiene al controlar por estas actitudes valóricas?
:::

## {style="font-size: 1.5em;"}
### Ejercicio 3: Mérito e igualdad de ingresos {style="font-size: 0.7em;"}

::: {style="font-size: 0.5em;"}
**Variable dependiente:** `esc_ingreso_merito`  
*Preferencia: Igualdad de ingresos vs. Premiar el esfuerzo individual* (escala 1–10, donde 1 = igualdad de ingresos y 10 = premiar esfuerzo)

**Instrucciones:**

1. Estima tres modelos anidados:
   - **M1:** Posición política (ref. = Izquierda)
   - **M2:** M1 + Educación (`educ_rec`, ref. = Media completa o inferior) + Preferencia de régimen (ref = `pref_democracia`)
   - **M3:** M2 + Preferencia sobre el aborto (ref= `aborto_prohibido`), y preferencia sobre la eutanasia (ref= `eutanasia_prohibida`)

2. Compara los modelos con `screenreg()` y genera una tabla HTML con `sjPlot::tab_model()`.

3. ¿Es razonable esperar que las actitudes sobre aborto y eutanasia tengan poder predictivo sobre las preferencias redistributivas?
:::

# Nos vemos en la próxima ayudantía. ¡Gracias por su atención! {background-color="#40666e"}
